臺灣臺中地方法院民事判決　　　　　　100年度簡上字第151號
上　訴　人　郝茂治
訴訟代理人　張國芳
被上訴人　　劉吉祥
上列當事人間請求返還土地等事件，上訴人對於中華民國100年4
月8日本院臺中簡易庭99年度中簡字第911號第一審簡易判決提起
上訴，本院於民國100年11月18日言詞辯論終結，判決如下：
    主    文
原判決關於駁回上訴人後開第二項之訴部分及該部分假執行之聲
請廢棄。
被上訴人應給付上訴人新臺幣捌佰貳拾肆元，及自民國玖拾玖年
肆月拾肆日起至清償日止，按年息百分之五計算之利息。
上訴人其餘上訴駁回。
上訴人追加之訴駁回。
第一審（除確定部分外）及第二審訴訟費用，由被上訴人負擔百
分之一，餘由上訴人負擔。
    事實及理由
壹、程序部分：
    按對於簡易程序之第一審裁判，得上訴或抗告於管轄之地方
    法院，其審判以合議行之。第1項之上訴及抗告程序，準用
    第434條第1項、第434條之1及第3編第1章、第4編之規定。
    民事訴訟法第436條之1第1項、第3項定有明文。次按訴之變
    更或追加，非經他造同意，不得為之。但第255條第1項第2
    款至第6款情形，不在此限。民事訴訟法第446條第1項定有
    明文。再按訴狀送達後，原告不得將原訴變更或追加他訴。
    但請求之基礎事實同一者及擴張或減縮應受判決事項之聲明
    者，均不在此限。民事訴訟法第255條第1項第2款、第3款定
    有明文。查上訴人原上訴聲明第二項求為：「被上訴人應將
    坐落臺中市○○區地○段219地號如附圖所示219-A部分（面
    積7平方公尺）土地上之建物拆除，並將土地（按指219-A面
    積7平方公尺部分）交還原告」，嗣更正其上訴聲明第二項
    求為：「被上訴人應將坐落臺中市○○區地○段219地號如
    附圖所示219-A部分（面積7平方公尺）土地上之建物拆除，
    並將219地號土地全部（按219地號土地面積共10平方公尺，
    扣除219-A面積7平方公尺部分，上訴人係追加其餘3平方公
    尺部分）交還上訴人」，核其請求之基礎事實均同為被上訴
    人無權占有使用系爭土地（附圖所示219-A部分為建築物，
    其餘219土地部分為該建築物外部通道），而擴張應受判決
    事項之聲明，尚與上開規定無違，應予准許，先予敘明。
貳、兩造聲明：
  一、上訴人方面：
  （一）原判決關於駁回後開第二項及第三項部分廢棄。
  （二）被上訴人應將坐落臺中市○○區地○段219地號土地如
        附圖所示219-A部分（面積7平方公尺）土地上之建物拆
        除，並將219地號土地全部（面積共10平方公尺）交還
        被上訴人。
  （三）被上訴人應再給付上訴人新臺幣（下同）5,766元，及
        自起訴狀繕本送達翌日即民國99年4月14日起至清償日
        止，按年息5％計算之利息。
  二、被上訴人方面：上訴駁回。
參、兩造爭執要旨：
  一、上訴人方面：
  （一）上訴人於原審起訴主張：
     1、坐落臺中市○○區地○段219地號土地（即重測前霧峰
        段霧峰小段370-65地號土地，下稱系爭土地）為上訴人
        因繼承而取得所有權。系爭土地早於58年間尚屬上訴人
        之父郝華文所有時，即遭被上訴人之繼父李益齋無權占
        用在其上建屋（即門牌號碼臺中縣霧峰鄉○○村○○路
        145巷6號之建物，下稱系爭建物），系爭建物其中西南
        側7平方公尺部分，即占用系爭土地如附圖219-A所示部
        分，迭經上訴人之先父請求返還土地未果，兩造之先人
        嗣後雖曾協調以換地方式解決爭議，然因李益齋拒不進
        行而終未成，被上訴人於取得該建物所有權後，仍繼續
        無權占用系爭土地，妨礙原告對於系爭土地之使用收益
        ，爰依民法第767條規定請求被告拆屋還地。
     2、被上訴人無權占用系爭土地（面積共10平方公尺，其中
        219-A面積為7平方公尺），致上訴人無法使用收益系爭
        土地而受有損害，被上訴人受有相當租金之不當得利，
        故依不當得利之法律關係，請求被上訴人給付自起訴狀
        繕本送達時回溯5年、按系爭土地申報地價年息10％計
        算之相當租金不當得利共計9,200元（計算式：10平方
        公尺×1,840元/平方公尺《此為當期申報地價》×10％
        ×5年），並請求被上訴人自起訴狀繕本送達翌日起至
        交還系爭土地之日止，按月給付原告1,840元。
     3、上訴人於原審並聲明：（1）被上訴人應將坐落臺中市
        霧峰區地○段219地號如附圖所示219-A部分（面積7平
        方公尺）土地上之建物拆除，並將土地交還原告。（2
        ）被上訴人應給付上訴人9,200元，及自起訴狀繕本送
        達翌日起至清償日止，按年息5%計算之利息；暨自起訴
        狀繕本送達翌日起至返還上項所示土地之日止，按月給
        付原告1,840元。（3）願供擔保請准宣告假執行。
  （二）上訴人於本院補充主張：
     1、無權占用土地之狀態，本不以是否取得地上建物之所有
        權登記為要件，占有使用土地之人是否存有無權占用之
        情形，抑或需因此返還多久期間之相當租金之不當得利
        ，要屬事實狀態之認定問題，無權占用土地之期間與是
        否因此另行取得土地上建物所有權利之時點，非必等同
        ，能否因此即得依占用人取得土地上建物之時點，論斷
        其無權占用土地之期間久暫，即非無疑。又占有狀態經
        證明前後兩時為占有者，推定前後兩時之間，繼續占有
        ，民法第944條第2項復有明文。經查，被上訴人於原審
        既已自承其自幼年時期，即與家人同住於系爭建物內，
        並於98年10月5日繼受取得系爭建物而繼續居住使用，
        自應認為其自幼時起，即存有無權占用系爭土地之事實
        存在，則上訴人於原審請求回溯5年期間相當於租金之
        不當得利，本屬正當，乃原審誤以為被上訴人取得系爭
        建物之時點為98年10月5日，而否認上訴人請求於98年
        10月5日以前相當租金之不當得利，即非允當。是以，
        按本件起訴狀繕本送達之日（即99年4月13日）起回溯
        5年之日（即94年4月13日）止，被上訴人應給付上訴人
        之相當租金之不當得利金額應為6,440元（計算式：7平
        方公尺×1,840元/平方公尺×10％×5年）及遲延利息
        ，經扣除原審准予請求之674元之後，被上訴人應再給
        付上訴人5,766元，及自起訴狀繕本送達翌日即99年4月
        14日起至清償日止，按年息5％計算之利息。
        （本院備按：
          （1）上訴人於原審訴請被上訴人給付自起訴狀繕本
               送達之日往前回溯5年之相當於租金之不當得利
               部分，上訴人於原審係聲明被上訴人應給付上
               訴人9,200 元〈計算面積為10平方公尺、計算
               期間為5年〉及遲延利息，原審僅判准674元〈
               計算面積為7平方公尺、計算期間為191日〉及
               該部分遲延利息，而駁回其餘8,526元及該部分
               遲延利息之請求；上訴人於本院上訴聲明僅請
               求廢棄遭原審駁回之8,526元之其中5,766元〈
               計算面積7平方公尺、計算期間為5年扣除原審
               判准之191日後所餘日數〉及該部分遲延利息，
               其餘遭原審駁回之2,760 元〈計算面積3平方公
               尺、計算期間5年〉及該部分遲延利息則未於本
               件上訴聲明不服，附此記明。
          （2）上訴人於原審訴請被上訴人給付自起訴狀繕本
               送達翌日起至返還土地時止之相當於租金之不
               當得利部分，上訴人於原審係聲明被上訴人應
               自起訴狀繕本送達翌日起至返還上項所示土地
               之日止，按月給付上訴人1,840元，原審僅判准
               按月給付108元部分，而駁回其餘按月給付1,73
               2元之請求；上訴人於本院上訴聲明並未請求廢
               棄遭原審駁回按月給付1,732元請求部分，亦即
               未就此部分聲明不服，亦併予記明。）
     2、原審認為以上訴人使用系爭土地甚為困難、所能獲得之
        利益至為微小，倘判准拆除建物、返還土地，將使被上
        訴人受有巨大損害等語，亦顯有認定事實未臻周延之處
        ，影響所及，不啻使正當行使權利之上訴人，獲致類如
        敗訴判決之效果，日後且將導致被上訴人僅需支付甚為
        不合行情之微薄租金，即得完整利用土地，甚至增建各
        層建物，更使上訴人及其後嗣受有不能依法利用土地之
        重大損害。經查，被上訴人所使用位於系爭土地上之建
        物，目前為一磚造平房建物，除供自身居住使用外，別
        無出租他人使用之情事，且該建物僅為一層之平房建物
        ，拆除及日後所需修補費用尚不致過鉅，且上訴人所請
        求返還之土地目前供被上訴人做為客廳使用，而其客廳
        緊鄰對外出入之門戶，該建物後方除現有擴建之建物外
        ，並留有日後加大增建之空間，縱拆除被上訴人所占用
        上訴人土地之建物中緊鄰門戶之客廳部分約2坪（按即
        如附圖219-A所示部分，面積7平方公尺），對於被上訴
        人繼續使用該建物之完整性亦毫無妨礙，況除目前該供
        作被上訴人建物客廳使用之2坪土地外，所餘上訴人遭
        占用之1坪土地（按即219地號土地扣除219-A後所餘部
        分，面積3平方公尺），目前亦屬空地通道狀態，被上
        訴人返還土地更無任何須耗費用之情存在，衡量上情，
        可認為被上訴人目前拆除建物及返還土地所受損失尚屬
        微小，與上訴人取回系爭土地可供作堆置物品及另行買
        賣之利益相較，要難認上訴人訴請拆屋還地有何權利濫
        用之情事。尤其，倘依原審判決意旨，上訴人將永無取
        回土地之可能，蓋日後被上訴人為避免土地遭上訴人或
        其後嗣取回，勢將以增建樓層或擴張客廳範圍之方式擴
        建建物，形成加劇拆除及修補之費用負擔，而使上訴人
        請求返還土地之權利無從行使，形同完整取得系爭土地
        之所有權限，上訴人因此所受損害，又豈得謂為微小。
        至系爭土地與周圍之土地是否存有對外通行道路，亦屬
        上訴人能否取回土地後，訴請通行權利之問題，要難供
        為利益衡量之主要斟酌因素，況原審亦不否認目前現況
        ，係因被上訴人以圍牆、鐵門築起圍籬，始無對外通行
        之道路，非自始即存有無法對外通行之情。而返還系爭
        土地及拆除其上建物供作客廳使用之部分，其所耗費之
        費用不鉅，對被上訴人之影響不重，均業如前述，況經
        拆除建物、返還土地後，所謂無對外通行道路之情形亦
        將不負存在，乃原審導果為因，維持現狀不合理之情狀
        ，已影響上訴人取回土地再善用空間利用之權利，亦間
        接否決上訴人日後請求通行之權利，影響已難謂為不大
        ，且被上訴人占用寸土寸金之系爭土地，僅需按月支付
        上訴人108元租金，即可無須理會上訴人請求購地之提
        案，或任何協商方案，而得恣意地擴建建物，原審駁回
        上訴人之請求，難認公允。
     3、被上訴人繼父李益齋當年建築系爭建物時，如缺少系爭
        土地這角地，即無法蓋屋，上訴人所有系爭這3坪土地
        ，如當年不遭被上訴人繼父等人不法占用，則上訴人原
        所有位於系爭土地西側之其餘土地，當初在與建商合建
        時，即可將其中二戶房子後方蓋得更深，價錢可賣得更
        好。又上訴人之父郝華文當年若不答應李益齋、李潤生
        、駱治民、徐ＯＯ等四戶要求，留道路供渠四戶通行的
        話，上訴人即可與建商合建7棟透天店面，會比現在只
        蓋6棟透天店面獲利更多。由此可見，上訴人先前就已
        經犧牲很大，損失很多，矧上訴人提議以30萬元將系爭
        土地售予被上訴人以解決本件紛爭，卻遭被上訴人百般
        刁難，拖延拒絕，上訴人為此案浪費一年多時間精神勞
        費，也浪費國家司法成本，上訴人確實損失很大。
  二、被上訴人方面：
  （一）被上訴人於原審答辯略以：
     1、門牌號碼臺中市○○鄉○○村○○路145巷6號建物（下
        稱系爭建物，該建物內部西南側7平方公尺部分即上訴
        人所主張占用系爭土地如附圖219-A之位置），為訴外
        人即被上訴人之繼父李益齋生前所建。緣56年間，李益
        齋與訴外人李潤生、駱治民、徐ＯＯ等為共同建屋，乃
        與上訴人之父郝華文約定以地易地，以重測前霧峰段霧
        峰小段370-32地號土地與系爭土地（即重測前為霧峰段
        霧峰小段370-65地號土地）交換，此由上訴人所提出之
        土地交換契約書、霧峰段霧峰小段370-32地號土地登記
        簿、郝華文向李潤生購買土地之收據，可推知李潤生將
        霧峰段霧峰小段370-32地號、面積13平方公尺之土地移
        轉登記予郝華文，郝華文則向李潤生購買2坪（約6.6平
        方公尺）土地，13平方公尺減去6.6平方公尺為6.4平方
        公尺則為交換土地面積，與鈞院測量被上訴人使用系爭
        土地之面積為7平方公尺僅相差0.6平方公尺，可證上訴
        人或其父親郝華文確有與李益齋、李潤生等4人交換土
        地之情事。再依被上訴人所提由郝華文所立收據，其上
        記載「茲收到徐先生... 夥用道路十一坪之一坪地價六
        百六元整」，與上訴人主張之換地面積10平方公尺亦僅
        差0.3平方公尺（計算方式：李潤生過戶予郝華文之土
        地為13平方公尺，李潤生向郝華文收取2坪土地之價金
        ，李益齋等4人向原告之父郝華文購買1坪土地，即13－
        6.6＋3.3=9.7平方公尺，10－9.7=0.3平方公尺），可
        證李益齋等4人確已依約履行「土地交換」及「價購土
        地」事宜，則系爭建物占用系爭土地，並非無權占有。
        且交換契約記載購用日期為57年12月3日，於57年12月
        20日移轉登記辦竣，直至58年1月5日李潤生立據期間，
        若李潤生反悔不履行土地交換契約，則郝華文依常情僅
        需將李潤生交付過戶所需之文件返還即可，縱已辦竣土
        地移轉登記事宜，亦可訴請塗銷登記即可，何需另行支
        付購地價金，況系爭土地交換之370-32號土積為13平方
        公尺，而非上訴人所稱之2坪。如李益齋當時未給付購
        買土地之價金，上訴人不可能不加阻止而讓李益齋繼續
        施工建屋，且自系爭建物興建至88年間李益齋死亡時止
        ，長達數十年期間上訴人從未對李益齋主張任何權利，
        反於李益齋及被上訴人之母親相繼過世後，在死無對證
        之情況下，才提起本件訴訟請求拆屋，顯有違民法之誠
        信原則。
     2、又李益齋係被上訴人之繼父，被上訴人對李益齋之遺產
        並無繼承權，被上訴人係遲至98年10月5日始因繼承母
        親遺產（7分之1）及受姊妹贈與（7分之6）始取得系爭
        房屋之所有權，因此，被上訴人並無故意占用系爭土地
        之情事。另系爭土地之總面積僅10平方公尺，如附圖所
        示219-A部分土地並位於系爭建物圍籬內，並無其他任
        何出入通道，縱然被告將占用系爭土地部分之建物拆除
        ，系爭土地亦無法使用，原告請求拆屋還地乃以損害他
        人為主要目的，違背民法第148條規定。被上訴人於原
        審並聲明：原告之訴駁回。
  （二）被上訴人於本院補充說明：
        系爭土地位於被上訴人所有系爭建物圍籬內，其中219-
        A部分土地約2坪多（即7平方公尺）在被上訴人所有系
        爭建物內，其餘約1坪（即3平方公尺）則以磚牆圍起，
        並設有鐵門。系爭建物共占用包括系爭土地及與系爭土
        地東北側毗鄰之同段212地號土地（為被上訴人所有）
        等土地，前述鐵門即設置在212地號土地西北角，進入
        鐵門後往西南延伸到系爭土地有一狹長型之通道，該通
        道後半段部分位於系爭土地上，即為上訴人追加之系爭
        土地之3平方公尺土地部分，這個通道目前確係被上訴
        人在使用。然上訴人現已無其它土地與系爭土地相毗鄰
        而能合併使用，且系爭土地周圍土地均已建有房屋，並
        無道路可供系爭土地對外通行，又系爭土地呈三角型之
        不完整地形，為畸零地，不但無法單獨供為建築使用，
        甚至在無道路可對外通行之狀態下，縱然作為空地使用
        亦有相當困難，足見被上訴人縱將占用系爭土地之建物
        部分拆除，並將系爭土地交還上訴人，上訴人亦無從就
        系爭土地為使用收益，且被上訴人則需拆除房屋部分建
        築，不但房屋建築將形成不完整之狀態，且拆除及嗣後
        進行房屋修補所需支出費用甚鉅，所受之損害甚為巨大
        ，兩造間之損益狀態顯然失衡，在上訴人使用系爭土地
        甚為困難、所能獲得之利益至為微小，則上訴人請求被
        上訴人拆屋還地，顯然為權利濫用。上訴人屢稱：「其
        上訴無非係要解決土地問題，以免留予後代難以處理」
        ，則既如上訴人所稱，兩造應就系爭土地問題尋求合理
        解決方案，而非意氣用事，且被上訴人願意以合理價格
        向其購買，以求圓滿，惟上訴人堅持以30萬元賣清方式
        出售，該價格並非被上訴人所能負擔。
肆、法院之判斷：
  一、上訴人主張系爭土地為其所有，被上訴人所有之系爭建物
      占用系爭土地如附圖所示219-A（面積7平方公尺）部分土
      地，且被上訴人所有之系爭建物另有占用系爭土地除附圖
      219-A以外之其餘土地部分（面積3平方公尺）作為通道空
      地使用等事實，為被上訴人所不爭執，且有土地登記簿謄
      本附卷可稽，並經原審會同臺中市大里地政事務所人員至
      現場履勘、測量屬實，製有勘驗筆錄及土地複丈成果圖（
      即附圖）在卷可按，自堪信為真實；又被上訴人抗辯其對
      系爭建物之原始所有權人李益齋並無繼承權，被上訴人係
      於98年10月5日始因繼承母親遺產（7分之1）及受姊妹贈
      與（7分之6）而取得系爭建物之所有權一節，亦為上訴人
      所不爭執，亦堪信為真正。
  二、按當事人主張有利於己之事實者，就其事實有舉證之責任
      。民事訴訟法第277條定有明文。再上訴人以無權占有為
      原因，提起請求返還所有物之訴，被上訴人以其非無權占
      有為抗辯者，上訴人對於被上訴人無權占有之事實，無舉
      證責任，被上訴人應就其取得占有具有正當權源之事實負
      舉證責任。本件被上訴人抗辯其所有系爭建物有占用系爭
      土地之正當權源，無非以上訴人之父郝華文以系爭土地與
      被上訴人繼父李益齋等4人交換重測前霧峰段霧峰小段370
      -32地號土地，李益齋業已依約履行，然郝華文未將系爭
      土地移轉登記予李益齋等人等語，為其論據。惟查，依卷
      附土地交換契約書、土地登記簿謄本所示，該土地交換契
      約之當事人為郝華文與李潤生，且交換標的之土地標示為
      重測前霧峰段霧峰小段370-32地號土地乃係李潤生所有，
      要與李益齋並無干涉，縱使李益齋與李潤生等有共同購地
      合建房屋之舉，然李益齋既非土地交換契約之當事人，難
      認李益齋與原告之父郝華文間存有土地交換契約，被上訴
      人抗辯系爭建物因李益齋與郝華文間有以地易地之關係存
      在，尚難認有據。而被上訴人復未另行舉證證明李益齋與
      郝華文間確有土地交換契約存在，亦未另行舉證證明其所
      有之系爭建物有占用系爭土地之正當權源存在，則被上訴
      人辯稱系爭建物基於李益齋與郝華文間土地交換契約，而
      有占用系爭土地之正當權源云云，尚難採信。
  三、次按權利之行使，不得違反公共利益，或以損害他人為主
      要目的；行使權利，履行義務，應依誠實及信用方法，民
      法第148條亦有明文。查權利之行使，是否以損害他人為
      主要目的，應就權利人因權利行使所能取得之利益，與他
      人及國家社會因其權利行使所受之損失，比較衡量以定之
      。倘其權利之行使，自己所得利益極少而他人及國家社會
      所受之損失甚大者，非不得視為以損害他人為主要目的，
      此乃權利社會化之基本內涵所必然之解釋（最高法院71年
      台上字第737號判例意旨參照）。上訴人以被上訴人無權
      占用系爭土地，而訴請被上訴人拆屋還地，被上訴人則以
      上訴人訴請拆屋還地係屬權利濫用資為抗辯。經查，系爭
      土地位於被上訴人所有系爭建物圍籬內，其中219-A部分
      土地約2坪多（即7平方公尺）在被上訴人所有系爭建物內
      部，作為客廳使用，其餘約1坪（即3平方公尺）則以磚牆
      圍起，並設有鐵門，系爭建物共占用包括系爭土地及與系
      爭土地東北側毗鄰之同段212地號土地（為被上訴人所有
      ）等土地，前述鐵門即設置在212地號土地西北角，進入
      鐵門後往西南延伸到系爭土地有一狹長型之通道，該通道
      後半段位於系爭土地上，即為上訴人追加之系爭土地之3
      平方公尺土地部分，而上訴人現已無其他土地與系爭土地
      相毗鄰而能合併使用等情，為上訴人自認之事實，且有現
      場照片在卷可參（詳本院卷第29至30頁間之照片，第3幀
      為前述鐵門，第5幀即為前述鐵門內之通道）；又系爭土
      地為三角型地，其西緣與同地段217、220地號土地毗鄰，
      而該等同地段217、220土地及向北延伸之同地段204、206
      、210、213、214等地號土地，前已由上訴人與建商合建
      並於該等土地上蓋成6棟建物後售予他人，系爭土地西側
      與毗鄰之同地段217、220地號土地上所蓋建物間，並無任
      何可供出入之通道，需再往北越過並未毗鄰之同地段213
      、214地號土地後，始見同地段209地號土地留有往西通往
      成功路之巷道；另系爭土地東北緣及東南緣則與同地段21
      2地號（為被上訴人所有）等土地毗鄰，其上即坐落有系
      爭建物（按系爭建物僅西南側一角占用系爭土地），亦即
      系爭土地東北緣及東南緣均為被上訴人所有土地及系爭建
      物所在地，亦顯無任何可供出入之通道；以上情節，為上
      訴人於原審所不爭執，且有上訴人自行手繪註記之現場示
      意圖（地籍圖謄本）在卷可按（詳原審卷第163頁）。故
      綜合上情以觀，系爭土地總面積僅10平方公尺，其中7平
      方公尺為系爭建物室內客廳之一隅，另3平方公尺僅作為
      寬約50公分之系爭建物屋外通道及置物空間，亦即上開部
      分均屬於系爭建物完整使用功能之一部分，且系爭土地之
      地型呈三角形之不完整地型，為畸零地，不但無法單獨供
      為建築使用，甚至在無道路可對外通行之狀態下，縱然作
      為空地使用亦有相當困難，足見被上訴人縱將占用系爭土
      地之建物部分拆除，並將系爭土地交還上訴人，上訴人亦
      無從就系爭土地為使用收益，而被上訴人則需拆除房屋部
      分建築，不但房屋建築於西南側將出現三角型嵌入式之缺
      角，而形成不完整之狀態，且拆除後，為維護建物結構安
      全及修補使用完整性所需支出之費用，難謂非鉅，所受之
      損害非屬輕微，兩造間之損益狀態顯然失衡，在上訴人使
      用系爭土地甚為困難、所能獲得之利益至為微小，與被上
      訴人所受拆除部分房屋之損害相較，損益之間殊屬不平衡
      ，則揆諸前揭判例要旨，被上訴人抗辯上訴人訴請拆屋還
      地係屬權利濫用一節，尚屬有據。從而，上訴人訴請被上
      訴人拆屋還地，違反民法第148條權利濫用禁止之規定，
      不應准許。
  四、再按無法律上之原因而受利益，致他人受損害者，應返還
      其利益；雖有法律上之原因，而其後已不存在者，亦同。
      民法第179條定有明文。又城市地方房屋之租金，以不超
      過土地及其建築物申報總價年息百分之十為限，土地法第
      97條定有明文，上開規定，依同法第105條規定，於租用
      基地建築房屋準用之。再無權占有他人土地，可能獲得相
      當於租金之利益為社會通常之觀念，而無權占用人所獲得
      相當於租金之利益，其租金額之多寡，除以基地申報地價
      為基礎外，尚須斟酌基地之位置，工商業繁榮之程度，承
      租人利用基地之經濟價值及所受利益等項，並與鄰地租金
      相比較，以為決定，並非必達申報總地價年息百分之十最
      高額（最高法院61年台上字第1695號、68年台上字第3071
      號判例意旨參照）。承前所述，被上訴人既未舉證證明其
      占用系爭土地有合法之正當權源，自屬無權占用系爭土地
      ，則上訴人依不當得利之法律關係請求被上訴人給付相當
      租金之不當得利，於法尚屬有據。又按，對於物有事實上
      管領之力者，為占有人；受僱人、學徒、家屬或基於其他
      類似之關係，受他人之指示，而對於物有管領之力者，僅
      該他人為占有人；民法第940條、第942條分別定有明文。
      是查，系爭建物於88年以前係由被上訴人繼父李益齋所有
      ，自88年李益齋死亡後迄98年10月5日以前則係由被上訴
      人之母所有，直至98年10月5日被上訴人繼承其母遺產（7
      分之1）及受姊妹贈與（7分之6）始取得系爭建物之所有
      權，亦即被上訴人繼父李益齋於88年死亡之前，李益齋始
      為系爭建物占用系爭土地之占有人，自88年李益齋死亡後
      迄98年10月5日以前，則係由被上訴人之母為系爭建物占
      用系爭土地之占有人，直至98年10月5日被上訴人繼承其
      母遺產（7分之1）及受姊妹贈與（7分之6）時起，被上訴
      人始屬系爭建物占用系爭土地之占有人；縱令上訴人主張
      被上訴人自幼即已長年居住使用系爭建物一節為真，然依
      照上揭法律規定，被上訴人縱使自幼因家屬關係而先後得
      其繼父、其母應允、指示其居住使用於系爭建物內，並對
      系爭建物有管領之力，然被上訴人斯時亦僅屬民法第942
      條所指之占有輔助人，仍應以其繼父、其母為法律上占用
      系爭土地之占有人，亦即本件負擔相當租金之不當得利之
      返還義務人，依序為被上訴人之繼父李益齋（自占有時起
      至88年間死亡時止）、被上訴人之母（自88年間繼受取得
      起至98年10月5日被繼承以前為止）及被上訴人（自98年
      10月5日起至占用終止時止）。基上所述，被上訴人既於
      98年10月5日繼承其母遺產7分之1，而承受其母財產於該
      應繼部分上之一切權利、義務（民法第1148條參照），則
      被上訴人當同為繼承其母於94年4月13日起（即本件起訴
      狀繕本送達被上訴人時起往前回溯5年內之始日）至98年
      10月4日止（即被上訴人繼承前1日）之期間內所應負擔占
      用系爭土地而應返還相當於租金之不當得利債務之7分之1
      ；再被上訴人於98年10月5日因繼承其母遺產（7分之1）
      及受姐妹贈與（7分之6）而取得系爭建物之全部所有權，
      則被上訴人自98年10月5日起即應負擔占用系爭土地而應
      返還相當於租金之不當得利債務之全部；故上訴人於請求
      被上訴人給付自起訴狀繕本送達時（即99年4月13日）往
      前回溯5年內之相當租金之不當得利，在94年4月13日起至
      98年10月4日止之不當得利7分之1部分及自98年10月5日起
      至99年4月13日止之不當得利全部，為有理由，逾此部分
      之請求即屬無據。
  五、承上所述，爰審酌系爭土地地目雖為「建」，然其總面積
      僅10平方公尺，且為呈三角形之不完整地型，有土地登記
      謄本及地籍圖謄本在卷可考，足見系爭土地屬無法單獨供
      建築使用之畸零地，惟系爭土地坐落於霧峰區○○路鬧區
      ，鄰近明台高級中學，附近有游泳池生活館、林家花園古
      蹟及省議會，交通及生活機能佳，其土地公告現值每平方
      公尺高達11,000元（參土地登記謄本），價值甚為高昂，
      土地申報地價自93年起均僅為每平方公尺1,840元（參卷
      附地價謄本），及被上訴人所有系爭建物係作為住家使用
      等情，本院依系爭土地前開四周環境、交通便利性、生活
      機能、商業活動、系爭土地申報地價遠低於市價及被上訴
      人占用系爭土地之建物係供為住家使用所受利益程度等一
      切狀況綜合判斷，認為上訴人請求按系爭土地申報總價額
      年息10％計算被上訴人應給付之相當租金之不當得利，尚
      屬允當。又按，上訴人於本院上訴聲明僅請求廢棄遭原審
      駁回之8,526元之其中5,766元〈計算面積7平方公尺、計
      算期間為5年扣除原審判准之191日後所餘日數〉及該部分
      遲延利息，故僅依上訴人上訴聲明所主張之系爭土地遭系
      爭建物占用之面積7平方公尺計算，則被上訴人所繼承其
      母於94年4月13日（即本件起訴狀繕本送達時往前回溯5年
      內之始日）起至98年10月4日止（共計4年又175日），應
      給付上訴人之相當租金之不當得利之7分之1部分之金額為
      824元（計算式：7平方公尺×1,840元×10%×〔4＋175/3
      65〕×1/7＝824元，元以下四捨五入）。至於被上訴人無
      權占用系爭土地之日（即98年10月5日）起至本件起訴狀
      繕本送達之日（即99年4月13日）止（共191日），被上訴
      人應給付原告之相當租金不當得利金額為674元（計算式
      ：7平方公尺×1,840元×10%×191/365＝674元，元以下
      四捨五入）部分，業經原審判准在案，兩造均未就此部分
      聲明不服，上訴人亦未就此部分遭原審駁回之其餘3平方
      公尺部分聲明不服，併此敘明。
  六、末按給付有確定期限者，債務人自期限屆滿時起，負遲延
      責任。給付無確定期限者，債務人於債權人得請求給付時
      ，經其催告而未為給付，自受催告時起，負遲延責任。其
      經債權人起訴而送達訴狀，或依督促程式送達支付命令，
      或為其他相類之行為者，與催告有同一之效力。民法第22
      9條第1項及第2項定有明文。又遲延之債務，以支付金錢
      為標的者，債權人得請求依法定利率計算之遲延利息。但
      約定利率較高者，仍從其約定利率。應付利息之債務，其
      利率未經約定，亦無法律可據者，週年利率為5%。民法第
      233條第1項及第203條亦有明文。本件上訴人對被上訴人
      之不當得利返還債權，核屬無確定期限之給付，既經上訴
      人起訴而於99年4月13日送達訴狀予被上訴人，而被上訴
      人迄未給付，當應負遲延責任，是上訴人就其上訴有理由
      之不當得利返還債權部分，請求被上訴人給付自民事起訴
      狀繕本送達之翌日即99年4月14日起，按年息5%計算之法
      定遲延利息，洵屬有據。
  七、綜上所述，上訴人依民法第767條之規定，訴請被上訴人
      拆屋還地部分，為無理由，不應准許。至上訴人依不當得
      利之法律關係訴請被上訴人返還相當於租金之不當得利部
      分，除原審業已判准且未經兩造上訴爭執之674元及自99
      年4月14日起至清償日止按年息百分之5計算之利息【備按
      ：此部分即被上訴人無權占用系爭土地之日（即98年10月
      5日）起至本件起訴狀繕本送達之日（即99年4月13日）止
      （共191日），被上訴人應給付原告之相當租金不當得利
      部分】之外，被上訴人應再給付824元及自99年4月14日起
      至清償日止按年息百分之5計算之利息【即被上訴人所繼
      承其母於94年4月13日（即本件起訴狀繕本送達時往前回
      溯5年內之始日）起至98年10月4日止（共計4年又175日）
      ，應給付上訴人之相當租金之不當得利計7分之1之金額】
      ，逾此部分之請求則為無理由。
  八、原審就上開應准許部分（即被上訴人因繼承關係而應給付
      824元及該部分遲延利息），為上訴人敗訴之判決，並駁
      回該部分假執行之聲請，尚有未洽，上訴意旨求予廢棄改
      判，為有理由，爰由本院予以廢棄改判如主文第二項所示
      。至於上訴人之請求不應准許部分，原判決為上訴人敗訴
      之判決，並駁回其假執行之聲請，經核於法並無不合，上
      訴意旨求予廢棄改判，為無理由，應駁回其上訴及追加之
      訴。
  九、本件判決之結果已臻明確，兩造其餘攻擊防禦方法，經審
      酌後認與判決結果不生影響，爰不逐一論述，併此敘明。
伍、據上論結，本件上訴為一部有理由，一部無理由，依民事訴
    訟法第436條之1第3項、第450條、第449條第1項、第79條，
    判決如主文。
中    華    民    國    100    年    12    月    2    日
               民事第二庭    審判長法  官  王  銘
                                   法  官  蔡建興
                                   法  官  廖慧如
以上正本證明與原本無異。
本件不得上訴。
中    華    民    國    100    年    12    月    2    日
                                   書記官  林雅慧
附件
（本判決後附臺中縣大里地政事務所99年5月24日土地複丈成果
  圖1份作為本判決附圖）